【裁判字號】    95,簡上,162
【裁判日期】    990329
【裁判案由】    給付票款
【裁判全文】
臺灣臺北地方法院民事判決             95年度簡上字第162號
上  訴  人  華山產物保險股份有限公司(原:太平產物保險股份
            有限公司)
法定代理人  清理人財團法人保險事業發展中心
代  表  人  丙○○
訴訟代理人  吳玲華律師
複代理人    楊華興律師
被上訴人    環臺顧問股份有限公司
                        之5
法定代理人  乙○○
訴訟代理人  黃子素律師
上列當事人間請求給付票款事件，上訴人對於中華民國95年1月
18日本院臺北簡易庭93年度北簡字第29494號第一審判決提起上
訴，本院於99年3月18日言詞辯論終結，判決如下：
    主  文
上訴及假執行之聲請均駁回。
第二審訴訟費用由上訴人負擔。
    事實及理由
壹、程序方面
一、上訴人起訴時原名為太平產物保險股份有限公司，其法定代
    理人為黃清江(見本院93年度促字第31601號卷)，嗣變更為
    王振豪、任子平。於第二審訴訟程序進行中，上訴人業已更
    名為華山產物保險股份有限公司，其法定代理人亦變更為清
    理人財團法人保險事業發展中心，並聲明承受訴訟, 有上訴
    人所提出之承受訴訟狀、公司變更登記表等件在卷可稽(見
    原審卷第92至97頁、第128至133頁、本院卷(一)第168-170頁
    、第191頁),核無不合，應予准許。
二、按當事人於第二審不得提出新攻擊或防禦方法。但對於在第
    一審已提出之攻擊或防禦方法為補充者，不在此限。又當事
    人應釋明該事由；違反者，第二審法院應駁回之。又當事人
    於第二審不變更訴訟標的，而補充或更正事實上或法律上之
    陳述者，非為訴之變更或追加。民事訴訟法第四三六條之一
    第三項、四四七條一項第三款、第二、三項、第四六三條準
    用第二五六條有明文可據。本件上訴人於原審起訴時主張票
    據之原因關係為買賣奇景光電股份有限公司(下稱奇景光電)
    、誠泰商業銀行股份有限公司(下稱誠泰銀行)、崧凱科技股
    份有限公司(下稱崧凱科技)、台灣高速鐵路股份有限公司(
    下稱台灣高鐵)、台灣固網股份有限公司(下稱台灣固網)等
    五家公司之未上市櫃股票(下稱系爭股票)，於第二審提出關
    於系爭股票買賣交易之事證,核前說明,並無不合,應予准許
    。
貳、實體方面
一、上訴人起訴主張：
(一)、被上訴人於民國(下同)93年7月至同年8月間陸續向上訴人購
    入系爭股票(交易明細如附表(二))及取消遠茂股票交易之退回
    股款,此等交易合計新臺幣(下同)1億2728萬7000元,被上訴
    人遂簽發如附表(一)所示編號1至7號換票前之7紙支票(下稱系
    爭支票)予上訴人，用以支付前開交易款。惟被上訴人於93
    年8月5日出具「延票協議書」,請求上訴人將上開支票均延
    至同年8月底前支付,上訴人同意被上訴人之延票請求,是將
    系爭支票換成同面額但發票日改為93年8月18日至同年月月
    底之支票(換票經過如附表(一)換票情形、換票日期所示)。嗣
    被上訴人如期兌現附表(一)編號1之支票,附表(一)編號2所示之
    支票於被上訴人之法定代理人乙○○分別匯款550萬元、260
    萬元予上訴人後業已取回。因被上訴人自93年8月27日起尚
    有陸續匯款1633萬9000元（93年8月27日匯款200萬元、同年
    月31日匯款131萬元、同年9月2日匯款港幣300萬元『折合新
    臺幣1302萬9千元』)予上訴人,是上訴人遂暫緩提示如附表
    (一)編號3至編號7所示,發票日分別為93.8.24至93.8.31之5紙
    支票（下稱系爭5紙支票）,嗣被上訴人於93年9月20日又再
    度提出「延票申請書」,請求上訴人將系爭5紙支票之發票日
    延至93年11月15日後分三筆兌現,並於93年9月25日先匯款予
    上訴人25萬元,惟前開請求經上訴人召開董事會後予以拒絕,
    上訴人於93年10月19日陸續提示系爭5紙支票,均遭以「提示
    期限後撤銷付款委託」為由退票,是系爭5紙支票之總票據金
    額為1億1484萬7000元,於扣除被上訴人已償還之股款1658萬
    9000元(計算式:1633萬9000元+25萬元=1658萬9000元)後,被
    上訴人尚有9825萬8000元之股款未清償,上訴人屢經請求,均
    未獲置理,爰依票據法律關係及延票協議書請求被上訴人給
    付票款及法定利息,並請准假執行。
(二)、對被上訴人抗辯之陳述：
  1.被上訴人確有簽發如附表(一)所示之系爭支票交付上訴人, 且
    前開票據行為業已有效成立,基於票據無因性原則,被上訴人
    雖得依票據法第13條為人之抗辯，惟應發生「舉證責任倒置
    」之效果,是應由被上訴人負票據原因關係不存在之舉證責
    任。
  2.「延票協議書」與「延票申請書」所載之被上訴人印文雖不
    一致，惟「延票申請書」所載之尚未兌現款項9850萬8000元
    ，與被上訴人如附表(一)所示系爭5紙支票未清償之總金額相
    同;「延票協議書」與「存證信函」所載之被上訴人印文，
    經法務部調查局鑑定後，認為二者形體大致相合，且被上訴
    人依法應負有提出實體印鑑參鑑之義務卻未為之，即應認延
    票協議書為真正。又「延票協議書」上業已載明票據原因關
    係為購入系爭股票及取消股票交易等語，其後所附之「附件
    」亦與前開協議書之內容有關連性，換票情節亦與事實相符
    ，是「延票協議書」與「附件」間有無蓋用騎縫章，無礙被
    上訴人票據責任之成立。另如附表(一)編號1所示之支票業經
    上訴人提示兌現;如附表(一)編號2所示之支票因被上訴人分別
    將550萬元及260萬元匯入上訴人交通銀行之帳戶內,且該支
    票正本業經被上訴人之法定代理人乙○○取回，被上訴人若
    未積欠上訴人任何款項，何須兌現前開支票，是兩造間確有
    買賣股票交易票據原因關係之存在。
  3.被上訴人所提出之「股份轉讓協議書」，經當事人甲○○於
    刑案偵查中否認有簽立之情事，且前開協議書亦未載有以支
    票作為支付股份買賣價金之約定;被上訴人若確係與量子企
    管顧問股份有限公司（下稱量子公司）為股份交易而簽發如
    附表(一)所示之系爭支票,何故將前開支票上之受款人均填寫
    為上訴人、何故匯款給上訴人、何故至上訴人處取回如附表
    (一)編號2所示之支票,是應認股份轉讓協議書非為真正。又縱
    認股份轉讓協議書為真正,然上訴人係受領如附表(一)所示系
    爭支票之善意第三人，被上訴人自不得執其與量子公司間之
    事由對抗上訴人。
二、被上訴人則以:
(一)、上訴人雖主張被上訴人曾向上訴人購買系爭股票等情，惟被
    上訴人業已證明上訴人從未過戶系爭股票予被上訴人，本件
    票據原因關係存否業已陷於真偽不明，自應轉由上訴人負票
    據原因關係存在之舉證責任，是上訴人未能證明兩造間票據
    原因關係存在，自不得請求被上訴人給付票款。又縱認上訴
    人前開主張屬實，惟未見上訴人提出其持有系爭股票，及有
    將之轉讓予被上訴人之證據，被上訴人並未取得系爭股票，
    自得爰依民法第264條拒絕給付上訴人票款。
(二)、被上訴人並未向上訴人提出「延票協議書」及「延票申請書
    」，且延票協議書與延票申請書上所載之被上訴人印文明顯
    不同; 「延票協議書」與「存證信函」所載之被上訴人印文
    ，經法務部調查局鑑定後，僅認二者形體大致相合而非完全
    相符，該延票協議書上之被上訴人之印文應係遭盜刻，不應
    推定延票協議書為真正，且縱認被上訴人未踐行提出文書之
    義務，法院依法得審酌待證文書之真實性，不受上訴人主張
    之拘束，然被上訴人既否認延票協議書之真實性，自應由上
    訴人負舉證之責任。又縱認延票協議書確屬真實，然見「延
    票協議書」與所附「附件」間未蓋有騎縫章，附件上亦無被
    上訴人之印文，亦難認定該附件之真實性，遑論得知附件與
    延票協議書間之關連性。另被上訴人自93年7月中旬以後即
    未曾再匯入任何款項予上訴人，上訴人所稱之匯款應係訴外
    人甲○○（即量子公司法定代理人，即上訴人前董事）自行
    以其配偶余健暉或被上訴人公司之名義匯入，自不得據此作
    為被上訴人清償部分票款之證據。綜上，兩造間並無票據原
    因關係之存在，上訴人不得據此主張兩造間有買賣系爭股票
    之原因關係存在。
(三)、被上訴人與量子公司於93年7月25日簽訂「股份轉讓協議書
    」,雙方約定被上訴人以3億4000萬元向量子公司購買其名下
    所有之上訴人公司股份，且量子公司須指派被上訴人所指派
    之人出任上訴人之董事，嗣被上訴人依量子公司之要求，始
    簽發如附表(一)所示以上訴人為受款人之系爭支票,然前開支
    票係用以支付前開股份之部分價金，詎料量子公司重複出賣
    前開股份致無法轉讓予被上訴人，是被上訴人解除與量子公
    司間之協議,量子公司自應向上訴人取回如附表(一)所示之系
    爭支票並返還予被上訴人，被上訴人亦無繼續給付票款之義
    務。
三、原審為上訴人敗訴之判決，上訴人不服提起上訴，聲明為：
    (一)原判決廢棄;(二)被上訴人應給付上訴人9825萬8000元,及自
    支付命令送達翌日起至清償日止，按年息5%計算之利息;(三)
    上訴人得為假執行。被上訴人答辯聲明則為：(一)上訴駁回;
    (二)願以現金或銀行發行之無記名可轉讓定期存單供擔保，請
    准宣告免為假執行。
四、兩造不爭執事項:
(一)、被上訴人曾簽發系爭支票予上訴人,其中如附表(一)編號1至編
    號2所示之二紙支票業已兌現,惟系爭5紙支票經上訴人提示
    後,銀行均以「提示期限後撤銷付款委託」為由退票,為兩造
    到庭所不爭執，並有支票影本、退票理由單等件在卷可稽(
    見原審卷第十四至廿一頁)。
(二)、訴外人甲○○為上訴人之前副董事長,經手系爭股票與系爭
    五紙支票。余健暉為甲○○之配偶。
(三)、延票協議書與延票申請書上所載之被上訴人印文不同，為兩
    造到庭所不爭執。且「延票協議書」與「存證信函」所載之
    被上訴人印文，形體均大致相合，但是否即出於同一印章，
    則需有被上訴人公司與乙○○印章實體參鑑，方能確認。有
    法務部調查局94年9月22日調科貳字第09400428190號鑑定通
    知書在卷可稽(見原審卷，第一七九至一八0頁)。
五、得心證之理由:
    上訴人主張被上訴人於九十三年七月至同年八月間陸續向上
    訴人購買系爭股票,並簽發系爭支票予上訴人,用以支付系爭
    股票之股款，被上訴人業已兌現如附表(一)編號1及編號2所示
    之支票,惟系爭5紙支票均遭以「提示期限後撤銷付款委託」
    為由退票，被上訴人總計尚有9825萬8000元之股款未為清償
    ,依票據關係及延票協議書,請求給付上開欠款及法定利息云
    云。惟為被上訴人所否認，並以兩造間票據原因關係不存在
    ，上訴人不得請求被上訴人給付票款為由，資為置辯。是本
    件之爭點厥為：(一)兩造間是否存有系爭股票買賣之票據原因
    關係?(二)上訴人得否請求被上訴人給付9825萬8000元之票款?
    本院判斷如下：
(一)、兩造間是否存有系爭股票買賣之票據原因關係?
  1.按「當事人主張有利於己之事實者，就其事實有舉證之責任
    」，民事訴訟法第277條前段著有明文。次按「支票固為無
    因證券，票據債務人不得以自己與發票人或執票人前手間所
    存在之抗辯事由，對抗執票人。然發票人非不得以自己與執
    票人間所存之抗辯事由對抗執票人，此觀票據法第十三條本
    文之反面解釋自明。又如發票人一旦提出其基礎原因關係不
    存在之對人抗辯，執票人自應就該基礎原因關係存在之積極
    事實，負舉證責任。」最高法院八十七年度台上字第一六0
    一號判決可資參照。復按「民事訴訟如係由原告主張權利者
    ，應先由原告負舉證之責，若原告先不能舉證，以證實自己
    主張之事實為真實，則被告就其抗辯事實即令不能舉證，或
    其所舉證據尚有疵累，亦應駁回原告之請求。」最高法院十
    七年上字第九一七號判例意旨足供參照。
  2.經查:兩造係系爭五紙支票之直接前後手關係,為雙方所不爭
    ( 見原審卷第四八頁、本院卷(一)第一八九頁)，堪以採信。
    上訴人主張系爭五紙支票係買賣系爭股票而由被上訴人簽發
    交付,而發票人即被上訴人否認兩造間存有買賣系爭股票之
    原因關係，故兩造間是否確有買賣系爭股票之原因關係，上
    訴人有無交付股票等情，揆諸前揭說明，自應由執票人即上
    訴人就系爭五紙支票原因關係存在之積極事實負舉證之責，
    是上訴人主張依票據無因性原則，應由被上訴人負票據原因
    關係不存在之舉證責任云云，洵屬無據，委無足採。
  3.系爭股票之買賣關係,承前所述,應由上訴人就買賣標的、價
    金等必要之點,負舉證之責。上訴人固提出財政部台北市國
    稅局年度證券交易稅一般代徵稅額繳款書(下稱證券交易稅
    繳款書)、上訴人公司股票結餘紀錄(見本院卷(二)第六五至六
    六頁)、未上市股票進出紀錄表(見本院卷(二)第七五頁)、致
    遠會計師事務所之執行報告(見本院卷(二)第八六至九十頁,下
    稱執行報告)等影本為證,惟查:
    系爭股票買賣價金部分:
      上訴人供稱被上訴人分別購入系爭股票,種類、每股單價
      、股數如附表(二)編號二至七所示(見上訴人之準備書續一
      狀,本院卷(二)第七九至八三頁),
      (1)總價金部分:如以每股單價乘以股數所得之金額,與系爭
        支票之票面金額無一相符,亦與會計師之執行報告不符,
        有些高於、有些低於票面金額,金額差距有數萬至百萬
        元之譜,如與會計師之執行報告比較,亦無任何一筆總額
        與系爭支票金額吻合,則買賣價金如何?為何差異如此之
        多?不無疑義,則上訴人自行陳報如附表(二)及執行報告所
        載之每股單價,與上訴人所述之買賣實情即有不合,自難
        遽認上訴人與被上訴人就系爭股票之買賣價金意思一致
        。
      (2)再以上訴人所提之證券交易稅繳款書所載,奇景光電十
        七萬五千股,成交價額為二千一百萬元(見本院卷(二)第六
        五頁),惟以上訴人指稱之股數與單價計算,應為20,937,
        000元,而執行報告之賣價記載亦為20,937,000元(見附
        表(二)編號五),依買賣之經驗法則,出賣者願以高價出售,
        買受者則冀以低價買入,本件則反其道而行,誠屬有疑,
        亦不能逕依該證券交易稅繳款書為系爭股票交易價金之
        認定。又,上訴人另稱取得現款120萬元,及被上訴人簽
        發面額1980萬元之支票(見本院卷(二)第六四頁),合計二
        千一百萬元云云,惟上開120萬元,並非被上訴人所給付,
        有上訴人公司之股票結餘紀錄、上訴人交通銀行之存摺
        在卷可稽(見本院卷(二)第六六頁、第一三0頁),則附表(二)
        編號五之面額1980萬元之支票,係何法律關係之給付,亦
        有不明,亦非可為上訴人有利之認定。
      (3)又,上訴人另稱如附表(一)編號2之支票,被上訴人匯款後,
        由乙○○取回該支票云云,惟上訴人主張兩造於九十三
        年八月五日有延票之協議(詳後述),然果若有系爭股票
        之買賣,因價金給付而有延票協議存在,於延票協議時,
        如何確定被上訴人會如期支付該張支票之票款而無毋庸
        為延票之協議,並於延票協議後之九十三年八月十八日
        會如期兌現,並非無疑,而九十三年八月十八日有兩筆分
        別為五百五十萬元、二百六十萬元,合計八百一十萬元
        之款項,匯入上訴人交通銀行之帳戶,有上訴人交通銀行
        之存摺影本附卷可稽(見本院卷(二)第一五三至一五四頁
        ), 惟該八百一十萬元如係購買台灣高鐵股票之價金,以
        每股單價與股數相乘,總價金應為八百零八萬元(參附表
        (二)編號二所載),何以匯款八百一十萬元,總價金與每股
        單價及股數不符,何況被上訴人否認九十三年七月中旬
        後有匯款予上訴人,則誰以被上訴人名義匯款亦非無議,
        即使為被上訴人所匯款,據上訴人所述,乙○○(被上訴
        人之法定代理人)以被上訴人及陳古人傑名義簽發多起
        支票(參本院卷(二)第一四五頁第十五行以下,包含附表(一)
        之系爭支票),除涉及系爭股票外,亦與燁聯鋼鐵股票、
        欣營石油股票、凌巨科技股票等有關,有上訴人於本院
        九五年度重訴字第一一00號民事事件(下稱另案)之準備
        書狀附卷可按(見本院卷(一)第二四0至二五四頁),則被上
        訴人之上開匯款係支付何種股票之價金,亦屬不明,或支
        應何法律關係之給付,亦屬有疑,上訴人以被上訴人兌現
        附表(一)編號2之支票,而謂兩造間有系爭股票之買賣關係
        存在,自非可為上訴人有利之認定。
      (4)再查:上訴人謂附表(一)編號7之支票,因被上訴人給付一
        百三十萬元,故於換票後之票面金額為26,825,000元云
        云(見本院卷(二)第一四八頁第七行以下),並提出上揭交
        通銀行之存摺為證(見本院卷(二)第一九一頁),惟查該一
        百三十萬元係陳古人傑名義於九十三年七月二十八日所
        匯,有上開存摺可憑,姑不論陳古人傑與系爭股票之法律
        關係為何,直以換票前後之AA0000000、AA0000000等支
        票面額均為28,125,000元,有該等支票影本附於本院卷
        (二)第一七五、一七七頁足稽等情以觀,如上訴人所言屬
        實,何以於九十八年七月二十八日匯入一百三十萬元後,
        於同年八月十三日換得AA0000000號支票之票面金額仍
        為28,125, 000元,而非26,825,000元,前後齟齬,亦不足
        為系爭股票賣賣之有利認定。
      綜上,上訴人既主張系爭五張支票之原因關係為系爭股票
      之買賣,為被上訴人所否認,而上訴人之供述與所提出之證
      據,彼此間有矛盾,且總價金歧異,與系爭支票之面額亦相
      左,與執行報告亦有不合,故系爭股票之交易價金,上訴人
      未能舉證以實其說,尚不能以上訴人所提之前揭證據,為上
      訴人有利之認定。
    系爭股票之交付部分:
      買賣股票雖不以股票之交付為成立或生效要件,惟系爭股
      票並非小數目,金額逾億,被上訴人否認系爭股票之買賣關
      係存在,則系爭股票之交付與否,自可為判斷買賣關係存否
      之重要依據之一。經查:
      (1)上訴人主張有如附表(二)編號二至七號之系爭股票交易,
        系爭股票之數量及金額並非小額,應屬慎重,然未見系爭
        股票交易相關之書面資料,與一般交易常態異,甚至關
        於系爭股票交易之種類、股數、單價、總價、以及相關
        事證,於上訴後經闡明,始提出前開事證,雖非逾期,惟亦
        非適時提出。
      (2)又,兩造間如確有購買系爭股票之情事,則上訴人自有交
        付系爭股票予被上訴人之義務，惟奇景光電93年7月1日
        起至同年7月19日止之股票過戶資料(見本院卷(二)第四至
        三七頁)、誠泰銀行92年7月1日起至93年8月31日止之股
        票過戶資料(見本院卷(一)第二六一至二八八頁)、台灣固
        網92年7月1日起至93年8月31日止之股票過戶資料(見本
        院卷(一)第二八九至二九六頁)、崧凱科技93年6月21日起
        至93年7月16日止之股票過戶資料(見本院卷(一)第二九七
        至三0二頁)，均未見上訴人有轉讓前開公司股票予被上
        訴人之情事，有新壽綜合證券股份有限公司函及隨附之
        誠泰銀行股東持股證明、轉讓過戶申請書、證券交易稅
        繳款書、台灣固網函及隨附之上訴人關於台灣固網持股
        變動彙整表、統一綜合證券股份有限公司股務代理部函
        及隨附關於崧凱科技股票之證券交易稅繳款書、大華證
        券股份有限公司股務代理部函及檢送之關於奇景光電股
        東、股票、股份轉讓通報表等在卷可稽(見本院卷(一)第
        二六一至三0二頁、本院卷(二)第四至三七頁),足認上訴
        人與被上訴人間並無系爭股票之轉讓與交付。復依台灣
        高鐵之股務代理機構即富邦綜合證券股份有限公司於94
        年8月24日富證股字第275號函文記載:「檢附本公司
        代理台灣高速鐵路股份有限公司股東太平產物保險股份
        有限公司截至查詢日止之股權異動情形及交易股單，另
        太平產物保險股份有限公司並無與環臺顧問股份有限公
        司之過戶交易紀錄。」等文,有富邦綜合證券股份有限
        公司股務代理部函於卷內可按(見本院卷(一)第三0三頁),
        益證被上訴人與上訴人間就系爭股票並無任何之異動。
        從而,被上訴人抗辯其從未取得系爭股票等語,堪可採信
        。
      (3)上訴人另稱系爭股票係未上市櫃之股票,由甲○○與買
        主或賣主直接交易,並由上訴人員工就股票之買進賣出
        登錄云云,並提出上訴人公司股票結餘紀錄、未上市股
        票進出紀錄表為證(見本院卷(二)第六五至六六頁、第七
        三、七五頁之準備書續狀),惟查:
        I該上訴人公司股票結餘紀錄及未上市股票進出紀錄表
          係上訴人公司內部之文件,由誰進出股票、交由誰處
          理,上訴人均未舉證說明,並無可考,上訴人亦未舉證
          該紀錄之真實性,且其內容與系爭股票有無交付被上
          訴人乙情,並無關聯性足以勾稽,自非可取,又果若有
          系爭股票之交付,交付之時間、地點、場景、誰為交
          付與誰、何種股票之交付、交付之數量..等均無事證
          可憑,上訴人雖謂甲○○可證實,惟經本院多次傳訊未
          到,惟甲○○於臺灣臺北地方法院檢察署94年度偵字
          第14469號自承:為使太平產險公司帳面出現盈餘，規
          避關係人交易,乃由乙○○利用陳古人傑及環臺顧問
          公司上述帳戶,開立支票給太平產險公司，作為李翠
          芳賣出太平產險股票應收之股款..等語(見本院卷(一)
          第二二二頁),核與上訴人主張甲○○以買賣未上市櫃
          公司股票之方式,將原告公司之現金套出,再以將該買
          入之未上市公司股票賣予他人為由,收取空頭支票,將
          原告公司之現金逐漸流出而成帳目上之呆帳,認為李
          翠芳掏空上訴人資產,系爭支票即甲○○所收取之空
          頭支票之一等節(見原審卷第一九七頁)相符,顯見系
          爭五紙支票僅係甲○○為美化帳面、規避關係人交易
          , 所收取之空頭支票,堪認系爭五紙支票之原因關係
          並非被上訴人買賣系爭股票之對價,自無系爭股票交
          付一事。
        II再者,上訴人於另案即本院九十五年重訴字第一一00
          號民事事件主張:甲○○等人就奇景光電股票一七五
          張以證券交易稅繳款書偽稱已將該等股票以每股一百
          二十元賣予被上訴人,由訴外人廖文守取出股票一七
          五張,再由乙○○簽發如附表(二)編號五之支票支付股
          價;誠泰銀行股票亦以證券交易稅繳款書偽稱已賣予
          被上訴人,並過戶予訴外人趙薇薇、賴文敏、黃賢富
          、葉育生、被訴外人林雪芬將股票領出,再由乙○○
          簽發如附表(二)編號六之支票;台灣固網股票惟恐未取
          得股票之事跡敗露亦以同一手法即以買受人為許伶夷
          、張周錦雲、劉曉薇、白錦松、林允雄、周松祥、鄭
          南生、陳古人傑之證券交易稅繳款書偽稱股票賣予被
          上訴人,由訴外人廖文守、林雪芬、楊瑗菁分別領出
          股票,再由乙○○簽發如附表(二)編號七之支票;台灣高
          鐵股票上訴人僅取得五百張股票,惟恐未取得股票之
          事跡敗露,以被上訴人為買受人之證券交易稅繳款書
          偽稱股票出售而取出該五百張股票等情,有該準備書
          狀附於本院卷(二)第二四五至二五四頁足據,由以上上
          訴人於另案關於系爭股票交易之主張,亦認為係李翠
          芳等人欺瞞上訴人,實際上並非與被上訴人之系爭股
          票交易,被上訴人僅係簽發空頭支票之關係人之一。
          既無系爭股票之買賣關係存在,自無股票交付之必要,
          核與前述查證無系爭股票交付吻合,堪以採信。
  4.關於換票及延票協議之爭議,論述如下:
    上訴人自承有附表(一)編號3至7之換票情形,並提出延票協議
    書附件與相關支票影本為證(見原審卷第四一頁、第二0四至
    二二0頁)。經查:
    「延票協議書」與「延票申請書」(見原審卷第四十頁、
      第四二頁)上所載之被上訴人印文明顯不同,為兩造到庭所
      不爭執,且「延票協議書」與「存證信函」(見原審卷第四
      十頁、第四三頁)所載之被上訴人印文,經法務部調查局鑑
      定認為：印文經採重疊比對後，認為其形體均大致相合，
      但是否即出於同一印章，則需有蓋出乙、丙類印文之環台
      顧問股份有份公司與乙○○印章實體參鑑，經蓋印採樣並
      與甲類印文進行精密之特徵比對後，方能確認。有該局94
      年9月22日調科貳字第09400428190號鑑定通知書在卷可稽
      (見原審卷第一七九至一八0頁),足堪採信。此鑑定意見對
      於延票協議書與存證信函上之被上訴人印文是否同一，尚
      有疑義，須俟實體印鑑供參後，方得確認，尚難推定延票
      協議書為真正。又依民事訴訟法第三百四十五條規定,當
      事人無正當理由不從提出文書之命者，法院得審酌情形認
      他造關於該文書之主張或依該文書應證之事實為真實，故
      待證文書真實性之認定，由法院審酌所有證據資料後，依
      經驗及論理法則始能判斷待證文書之真實性，而非法院應
      逕受他造關於文書之主張之拘束,是上訴人不得執此即謂
      待證文書業經證明。又,延票協議書之附件上未蓋有被上
      訴人之印文,則該附件之真實性如何，已非無疑，且延票
      協議書與附件間亦未蓋有騎縫章(見原審卷第四十至四一
      頁),亦無法確認前開文件間之關連性為何，是延票協議書
      之真實性,洵有疑義;上訴人未能提出其它證據佐證延票協
      議書之真實性，本院尚難以被上訴人未提出實體印鑑供參
      為由，逕為不利於被上訴人之認定。
    再查，上訴人陳稱:被上訴人業已清償如附表(一)編號1及編
      號2所示之434萬元、810萬元之票款;至系爭五紙支票，被
      上訴人分別於93年8月27日匯款200萬元、93年8月31日匯
      款131萬元、93年9月2日匯款港幣300萬元（折合新臺幣13
      02萬9000元）予上訴人，被上訴人合計已清償1633萬9000
      元,然系爭五紙支票之總票面金額1億1484萬7000元，於扣
      除前開已清償16,339,000元後,被上訴人尚有9850萬8000
      元未為清償，此等金額與延票申請書所載之金額相符，足
      見延票協議書為真正云云，上訴人並提出暫收款明細單、
      存摺等影本為證（見原審卷第一六五至一七四頁、本院卷
      (二)第一六八至一六九頁）,被上訴人則辯稱其自93年7月中
      旬後即未再匯款予上訴人。經查,就前開上訴人所有之存
      摺影本觀之,93年9月2日匯款300萬元港幣者係以余健暉之
      名義(見原審卷第一七二至一七三頁、本院卷(二)第一七一
      頁)而非被上訴人之名義，故上開匯款是否為被上訴人所
      匯，即非無疑;何況余健暉為甲○○之配偶,有個人基本資
      料查詢結果在卷可稽(見本院卷(二)第一0一頁),而甲○○為
      上訴人公司之前副董事長,為系爭股票與支票之經手人,余
      健暉何以匯款予上訴人以支付被上訴人即買受人之股款,
      疑雲重重;再者,果若有系爭股票之買賣交易,股款為上揭
      一億多元,並簽發如附表(一)所示之系爭支票以付款,則上訴
      人所述之匯款金額,與附表(一)、附表(二)所示之支票金額無
      一吻合,如上開匯款為被上訴人所為,則匯款目的與系爭股
      票買賣何關?亦非無疑,何況除系爭股票外,尚涉及燁聯鋼
      鐵、欣營石油、凌巨科技等股票之交易之真偽,業如前述,
      自難逕認被上訴人係為支付系爭股票之買賣價金,及履行
      延票協議書之約定。是上訴人主張兩造間有匯款之事實，
      足認有買賣系爭股票之原因關係存在云云，自非可採。
    末查:即使延票協議書為真正,亦僅以證實系爭支票之原因
      關係為買賣系爭股票之法律關係,惟上訴人尚未能證實該
      買賣關係存在,延票協議之證據能力與價值自無審究必要,
      附予說明。
(二)、上訴人得否請求被上訴人給付9825萬8000元之票款?
    按「支票為無因證券，交付票據之原因甚多，或為贈與、或
    為買賣、或為確保當事人間已存在之法律關係、或為消滅已
    存在之法律關係，非僅囿於金錢借貸一端而已，故除別有證
    據外，僅為支票之簽發、授受或轉讓，尚不足以證明其原因
    事實。」最高法院八十九年度台上字第一0八二號判決可資
    參照。本件延票協議書係被上訴人所製作及提出等事實尚乏
    證據相佐,已述如前,且上訴人迄未能舉證兩造間存有買賣系
    爭股票之原因關係,同前所述,其執系爭五紙支票而為請求，
    本院即難執此逕認兩造間存有票據原因關係之買賣事由存在
    ，是上訴人主張被上訴人應給付9825萬8000元之票款予上訴
    人，尚屬無據，難以准許，因上訴人未盡舉證之責，故縱認
    被上訴人未能證明股份轉讓協議書及買賣確認書等證據之真
    實性（見原審卷第五四至六二頁），亦應駁回上訴人之請求
    。從而，被上訴人抗辯兩造間並無票據原因關係之存在等語
    ，洵屬有據，非不可採。
六、綜上所述，上訴人依票據法律關係及延票協議書，請求被上
    訴人給付9825萬8000元，及自支付命令送達翌日起至清償日
    止，按年息5%計算之利息，為無理由，應予駁回。本件上訴
    人之訴既經駁回，其假執行之聲請，失所附麗，應併予駁回
    。從而，原審為上訴人敗訴之判決，理由雖有不同,結論並
    無二致,自應維持。上訴意旨指摘原判決不當，求予廢棄改
    判，為無理由，應駁回其上訴。
七、本件為判決之基礎已臻明確，兩造其餘之攻擊、防禦方法或
    證據,以及聲請傳訊甲○○為證,經本院斟酌後，認為均不足
    以影響本判決之結果，亦與本案爭點無涉，自無逐一詳予論
    駁之必要，併此敘明。
八、據上論結，本件上訴為無理由，依民事訴訟法第436條之1第
    3項、第449條第1項、第78條，判決如主文。
中    華    民    國    99    年    3    月    29    日
                    民事第四庭 審判長法  官  周祖民
                                     法  官  趙子榮
                                     法  官  匡  偉
以上正本係照原本作成。
本件當事人須以本判決適用法律顯有錯誤為上訴理由時，始得於
本判決送達後二十日內向本院提出上訴狀，如已於本判決宣示後
送達前提起上訴者，應於判決送達後十日內補具上訴理由（均按
他造當事人之人數附繕本），並經本院許可後方得上訴最高法院
。
中    華    民    國    99    年    3    月    29    日
                                     書記官  黃瓊玉
附註：
    民事訴訟法第四百六十六條之一（第一項、第二項）：對於
    第二審判決上訴，上訴人應委任律師為訴訟代理人。但上訴
    人或其法定代理人具有律師資格者，不在此限。
    上訴人之配偶、三親等內之血親、二親等內之姻親，或上訴
    人為法人、中央或地方機關時，其所屬專任人員具有律師資
    格並經法院認為適當者，亦得為第三審訴訟代理人。
附表(一)：
┌──┬────┬─────┬─────┬────┬───┬───┬─────┬────┬──┐
│編號│發 票 人│支票號碼  │換票情形  │換票日期│發票日│提示日│ 票面金額 │付款人  │備註│
│    │        │          │          │        │      │      │（新臺幣）│        │    │
├──┼────┼─────┼─────┼────┼───┼───┼─────┼────┼──┤
│１  │被上訴人│AA0000000 │          │        │8.18.│8.18.│434萬元   │交通銀行│已兌│
│    │        │          │          │        │      │      │          │忠孝分行│現  │
├──┼────┼─────┼─────┼────┼───┼───┼─────┼────┼──┤
│２  │被上訴人│AA0000000 │          │        │8.18.│      │810萬元   │同上    │被告│
│    │        │          │          │        │      │      │          │        │法定│
│    │        │          │          │        │      │      │          │        │代理│
│    │        │          │          │        │      │      │          │        │人取│
│    │        │          │          │        │      │      │          │        │回支│
│    │        │          │          │        │      │      │          │        │票  │
├──┼────┼─────┼─────┼────┼───┼───┼─────┼────┼──┤
│３  │被上訴人│AA0000000 │AA0000000 │        │8.2.│10.19.│1134萬2千 │同上    │票款│
│    │        │          │AA0000000 │93.8.24 │8.│      │元        │        │合計│
├──┼────┼─────┼─────┼────┼───┼───┼─────┼────┤1億 │
│４  │被上訴人│AA0000000 │AA0000000 │        │7.15.│10.19.│2772萬元  │同上    │1484│
│    │        │          │AA0000000 │93.7.26 │      │      │          │        │萬7 │
│    │        │          │AA0000000 │93.8.8  │      │      │          │        │千元│
│    │        │          │AA0000000 │93.8.26 │8.│      │          │        │    │
├──┼────┼─────┼─────┼────┼───┼───┼─────┼────┤    │
│５  │被上訴人│AA0000000 │AA0000000 │        │7.│10.19.│1980萬元  │同上    │    │
│    │        │          │AA0000000 │93.8.10 │      │      │          │        │    │
│    │        │          │AA0000000 │93.8.30 │8.│      │          │        │    │
├──┼────┼─────┼─────┼────┼───┼───┼─────┼────┤    │
│６  │被上訴人│AA0000000 │AA0000000 │        │7.│10.19.│2916萬元  │同上    │    │
│    │        │          │AA0000000 │93.8.10 │      │      │          │        │    │
│    │        │          │AA0000000 │93.8.30 │8.│      │          │        │    │
├──┼────┼─────┼─────┼────┼───┼───┼─────┼────┤    │
│７  │被上訴人│AA0000000 │AA0000000 │        │7.│10.19.│AA0000000 │同上    │    │
│    │        │          │AA0000000 │93.8.13 │      │      │面額2682萬│        │    │
│    │        │          │AA0000000 │93.8.31 │8.│      │5千元,換票│        │    │
│    │        │          │          │        │      │      │前後之    │        │    │
│    │        │          │          │        │      │      │AA0000000 │        │    │
│    │        │          │          │        │      │      │AA0000000 │        │    │
│    │        │          │          │        │      │      │面額均為28│        │    │
│    │        │          │          │        │      │      │,125,000元│        │    │
└──┴────┴─────┴─────┴────┴───┴───┴─────┴────┴──┘
附表(二):
┌───┬──────┬────┬────┬─────┬──────┬──────┬───────┬───────┐
│編  號│股       票 │股票張數│每股股價│總價      │原告起訴之  │系爭支票之  │會計師執行報告│備          註│
│      │            │        │(元)    │(元)      │支票與面額  │號碼與面額  │之成本與賣價  │              │
│      │            │        │        │          │            │            │              │              │
├───┼──────┼────┼────┼─────┼──────┼──────┼───────┼───────┤
│      │            │        │        │          │            │AA0000000   │              │原告起訴主張│
│一    │            │        │        │          │            ├──────┤              │系爭股票之股款│
│      │            │        │        │          │            │4,340,000   │              │為127,287,000 │
├───┼──────┼────┼────┼─────┼──────┼──────┼───────┤元,而系爭五張 │
│二    │台灣高鐵    │1000    │8.08元  │8,080,000 │AA0000000   │AA0000000   │8,000,000     │支票為編號三至│
│      │            │        │        │          ├──────┼──────┼───────┤七總面額為    │
│      │            │        │        │          │8,100,00    │8,100,000   │8,075,700     │114,847,000元 │
├───┼──────┼────┼────┼─────┼──────┼──────┼───────┤              │
│三    │誠泰銀行    │1060    │10.67元 │11,310,200│AA0000000   │AA0000000   │11,211,000    │系爭支票換票│
│      │            │        │        │          ├──────┼──────┼───────┤經過如附表(一)編│
│      │            │        │        │          │11,342,000  │11,342,000  │11,307,974    │號3至7        │
├───┼──────┼────┼────┼─────┼──────┼──────┼───────┤              │
│四    │崧凱科技    │600     │46元    │27,600,000│AA0000000   │AA0000000   │27,252,000    │              │
│      │            │        │        │          ├──────┼──────┼───────┤              │
│      │            │        │        │          │27,720,000  │27,720,000  │27,636,840    │              │
├───┼──────┼────┼────┼─────┼──────┼──────┼───────┤              │
│五    │奇景光電    │175     │119.64元│20,937,000│AA0000000   │AA0000000   │20,620,250    │              │
│      │            │        │        │          ├──────┼──────┼───────┤              │
│      │            │        │        │          │19,800,000  │19,800,000  │20,937,000    │              │
├───┼──────┼────┼────┼─────┼──────┼──────┼───────┤              │
│六    │誠泰銀行    │2700    │10.77元 │29,079,000│AA0000000   │AA0000000   │28,593,000    │              │
│      │            │        │        │          ├──────┼──────┼───────┤              │
│      │            │        │        │          │29,160,000  │29,160,000  │29,072,521    │              │
├───┼──────┼────┼────┼─────┼──────┼──────┼───────┤              │
│七    │台灣固網    │4500    │6.23元  │28,035,000│AA0000000   │AA0000000   │27,495,000    │              │
│      │            │        │        │          ├──────┼──────┼───────┤              │
│      │            │        │        │          │28,125,000  │26,825,000  │28,040,625    │              │
├───┼──────┴────┴────┴─────┼──────┼──────┼───────┤              │
│      │合        計                     125,041,200│122,947,000 │127,287,000 │125,070,660(賣│              │
│      │                                            │            │            │價)           │              │
└───┴──────────────────────┴──────┴──────┴───────┴───────┘

司法院資訊處製作；財團法人民間司法改革基金會備份。
